【裁判字號】    89,訴,202
【裁判日期】    890809
【裁判案由】    常業重利
【裁判全文】
臺灣臺北地方法院刑事判決                          八十九年度訴字第二二號
    公  訴  人  臺灣臺北地方法院檢察署檢察官
    被      告  丙○○
    選任辯護人  陳慶尚
                林偉超
右列被告因常業重利案件，經檢察官提起公訴（八十八年度偵字第一二一一六號），
本院判決如左：
    主  文
丙○○無罪。
    理  由
一、公訴意旨略以：被告丙○○在台北縣新店市○○路二三０號開設「玉順當鋪」，
    經營地下錢莊放款予不特定之急迫需要借款者，經營高利為常業，於八十七年十
    二月八日貸款新台幣（下同）十五萬元予急需借款之己○○（現更名為陳依穠）
    ，實付十四萬二千五百元（預扣利息七千五百元利息），約定每十天為一期，應
    付利息七千五百元，並交付面額十五萬元之本票一紙，復將陳女所有之Ｆ八—０
    六六六號自小客車連同空白汽車買賣合約書、委託切結書各一份質押在當鋪。侯
    某又於八十七年二月三日間貸款十萬予乙○○，質押其身分證以及Ｐ六—三０三
    二號自小客車及該車行照、簽發二十萬元之本票一紙，並預扣利息實付八萬二千
    元，月息為一萬一千元。又於八十七年十一月中旬貸款十萬元予甲○○（現更名
    為李冠民）並質押身分證、Ｓ九—五０六八號自小客車、行照以及二十萬元之本
    票一紙，然實付九萬五千元，以十天為一期，每期付息五千元，至八十八年四月
    三日二十三時許，在上址為警所查獲，，因認被告涉犯刑法第三百四十五條常業
    重利罪嫌。
二、按犯罪事實，應依證據認定之，無證據不得推定其犯罪事實；不能證明被告犯罪
    者，應諭知無罪之判決，刑事訴訟法第一百五十四條、第三百零一條第一項分別
    定有明文。又告訴人之告訴，係以使被告受刑事訴追為目的，是其陳述是否與事
    實相符，仍應調查其他證據以資審認，最高法院五十二年臺上字第一三００號亦
    著有判例可參。
二、本件公訴人認被告丙○○涉有常業重利罪嫌，無非係以被告丙○○於警訊時之自
    白，被害人陳依穠、乙○○、李冠民等人之指訴，以及本票、委託切結書、汽車
    買賣合約書（以及均影本）各一紙及帳冊等件為其論據。訊據被告堅詞否認有經
    營地下錢莊賺取與原本不相當之重利，辯稱其係合法經營之當鋪，客戶均需以汽
    車或相關證件質押，所收取之利息為月息九分，常客則月息為七、八分，亦係依
    照當鋪公會之規定而收取，因陳依穠、及乙○○二人，於八十七年十二月八日以
    登記在乙○○名下之Ｆ八—０六六六自小客車向被告質借十五萬元，惟陳女聲稱
    該車係伊所有，本筆借款亦係伊欲借用，被告為使名實相符，遂要求陳女簽具一
    紙與借款同額之本票，但前述十五萬元借款逾當鋪業之滿當期限三個月時，仍未
    見陳女或林女取贖，俟被告找到陳女時，陳女聲稱其沒錢，並表示同意被告流售
    ，詎被告向監理所查詢後，發現該車尚有欠稅、三期分期付款價金及違規罰金未
    付，而扣除欠稅、分期付款價金及罰金流售以後，根本不敷清償借款本金十五萬
    元及利息，陳女此時他遷避不見面，嗣陳女又向被告之兄所經營之永勝當鋪典當
    物品時，被告始據其留下資料，於八十八年四月三日找到被告住所，陳女自知理
    虧，遂又提供其所有Ｔ三—二三七八自小客車，並簽具委託切結書、汽車買賣合
    約書，再次委託被告被告賣車後，以便償還上欠借款七萬餘元，豈料，被告取走
    該車後約半個小時，陳女即向復興派出所誣指被告強盜，且乙○○及李冠民竟相
    繼出面，對被告做完全不實之指控，其中尤以李冠民為甚，但被告從未質借金錢
    予李冠民等語。
三、經查：被告丙○○所辯其係合法經營之當鋪，利息依公會規定之利率收取一節，
    業據提出台北縣政府營利事業登記證影本為憑，另目前當鋪之最高利率，係依據
    臺灣省政府六十七年五月十五日府建三字第四二九０六號函規定「民營當鋪利率
    九分，公營當鋪利率三分六厘」，另依當鋪業管理條例第十八條規定，得酌收租
    賃及保險費月息百分之五，共計為九分四厘五，此有當鋪業管理規則在卷可稽，
    均與被告所述相符。
四、次查經本院傳喚被告所提出自八十七年一月二十七日至八十八年五月七日之帳冊
    資料中向被告典當之證人戊○○、丁○○等人，均證稱並無因急迫、輕率、無經
    驗而向被告告貸之情形；證人戊○○證稱：伊有於八十七年十月十七日向被告借
    款一萬元並質押一輛機車，利息每一萬元付三百元之利息，單子為三個月到期，
    但單子未到期前就去贖車，伊連同利息以及本金共計支付一萬零六百元，利息為
    後付，而典當需要行照、車子以及空白委託書上蓋章，並無簽發本票等語（見本
    院八十九年五月十二日訊問筆錄）；證人丁○○亦證稱：伊於八十七年三月七日
    用車子向被告借十萬元，利息為九分一個月為九千元，利息為後付，要抵押車子
    原始證件以及車鑰匙，而因為伊車子放在被告處，所以不用簽本票，且並無質押
    身分證等語（見本院八十九年六月七日訊問筆錄）由以上證人證言足證被告所經
    營之玉順當鋪收取之利息，並未超過當鋪業規定之利率，被告依法令之行為實難
    認有何違法性。
五、再查（一）被害人己○○即陳依穠於警察局訊問時固稱：伊於八十七年十二月八
    日向玉順當鋪借貸十五萬元，用伊所有Ｔ三—二三七八號自小客車，利息部分為
    每月二萬元，伊於八十八年二月初即已還清，而伊朋友乙○○向玉順當鋪借款二
    十萬元用乙○○所有之白色自小客車Ｆ八—０六六六做為抵押，以十天為一期，
    每期利息為七千五百元，而伊用身分證作為保證人，因為乙○○未付款，被告才
    將伊所有之Ｔ三—二三七八號自小客車開走，並於偵查時稱：「借十五萬元實拿
    十四萬二千五百元，以後每十天為一期，利息七千五百元，沒說何時還，但最後
    一個月需還十五萬元‧‧‧」云云，然根據被告所提供之帳冊資料顯示僅有乙○○於八十七年十二月八日以其所有之Ｆ八—０六六六號自小客車向被告借款十五
    萬元，且由被告所提出由陳依穠所簽立之本票，票面金額為十五萬元，發票日為
    八十七年十二月八日，由該紙本票發票日期可得知陳依穠是於八十七年十二月八
    日簽發該紙本票，故被告辯稱陳女聲稱該車係伊所有，本筆借款係伊欲借用，被
    告為始名實相符，遂要求陳女簽據一紙與借款同額之本票，應可採信，此有帳冊
    一份以及本票一紙附卷可證，且再從被告所提出之帳冊中可得知陳依穠以黃金質
    借分別於八十七年七月二十七日借款七萬元、七月二十八日借款三萬元、七月二
    十九日借款二萬元、八月十一日借款三萬元、八月十四日借款十萬五千元、八月
    三十一日借款二萬一千元、九月九日借款一萬元、九月十四日一萬元、九月十六
    日一萬元，顯見若如陳依穠於警訊及偵查中所言被告借款利息過高，其斷不可能
    與被告有多次借款，且再從陳依穠本身有提供質借物之情況，其大可向別家當鋪
    借款，故被害人陳依穠所言顯與常情不符，且亦無其他證據可資證明被害人陳依
    穠於警訊及偵查中所言之上開事實，故其指述之事實是否為真實，顯有疑義。
    （二）被害人乙○○固於警察局訊問時稱：在八十七年二、三月間因為伊急需用
    錢將伊所有之車號Ｐ六—三０三二號自小客車向被告典當十萬元，而被告叫伊簽
    一張二十萬元本票，並要先扣利息只能拿到八萬二千元，之後平均每月付利息一
    萬一千元，然依被告所提之帳冊資料並無被害人乙○○所質借之記錄，亦無其他
    證據證明被害人乙○○所所指述之事實，故其指述之事實是否為真實，顯有疑義
    。（三）被害人甲○○即李冠民固於警訊及偵訊時固稱：於八十七年十一月中旬
    ，將其所有之車子Ｓ九—五０六八號自小客車抵押在該處借十萬元，行照以及身
    分證並且簽下二十萬元本票乙紙，每十天算利息一次五千元，預扣十天的利息，
    實際拿九萬五千元，最後一次還十萬元，共一個月，總共還十一萬元云云，然李
    冠民於本院訊問時卻稱伊是拿福特車子去抵押，並且無當票（見本院八十九年六
    月七日訊問筆錄），故其所言顯有矛盾之處，並與一般當鋪習慣不合，且李冠民
    亦無法提出任何證據證明其有償還被告借款以及向被告借款之事由，故李冠民所
    指述之事實，顯有疑義，被告辯稱未曾借錢予李冠民，應可採信。
六、 綜上所述，是以陳依穠、乙○○、李冠民之指訴不無瑕疵，且扣案之委託切結
     書影本、汽車買賣合約書影本、本票影本、帳冊影本等物僅為被告貸放金錢之
     證據，尚難認係被告收取重利之直接證據。且證人戊○○、丁○○均證述有以
     車子為抵押，或提供典當汽車行車執照等文件，且利息後付，凡此均與一般地
     下錢莊以預扣利息並免質押之手法不同，且被告收取之利息亦未超過當鋪業規
     定之利率，難認被告有取得與原本顯不相當之重利。此外，復查無其他積極證
     據證明被告有非法經營地下錢莊乘人急迫、輕率、無經驗而貸與金錢，獲取高
     利之重利犯行，揆諸前揭規定，不能證明被告犯罪，應依法諭知無罪之判決。
據上論斷，應依刑事訴訟法第三百零一條第一項，判決如主文。
本案經檢察官王怡菁到庭執行職務
中      華      民      國    八十九    年      八      月      九     日
                                      臺灣臺北地方法院刑事第三庭
                                          法  官  陳  德  民
右正本證明與原本無異。
如不服本判決，應於判決送達後十日內，向本院提出上訴狀。
                                          書記官  楊  秋  鈴
中      華      民      國    八十九    年      八      月    十四     日


司法院資訊處製作；財團法人民間司法改革基金會備份。
